【裁判字號】    92,選上訴,848
【裁判日期】    920625
【裁判案由】    違反公職人員選舉罷免法
【裁判全文】
臺灣高等法院臺中分院刑事判決                 九十二年度選上訴字第八四八號
    上  訴  人
    即  被  告   丁○○
                 甲○○
    右  一  人
    選任辯護人   阮春龍
    上  訴  人
    即  被  告   丙○○
右上訴人等因違反公職人員選舉罷免法等案件，不服臺灣南投地方法院中華民國九十
二年二月十九日第一審判決（民國九十一年度訴字第三八七號，起訴案號：臺灣南投
地方法院檢察署民國九十一年度選偵字第九○號、第九一號、第九二號、第九三號、
第一○三號，及同署移
第一一九號、第一二○號），提起上訴，本院判決如左：
    主      文
原判決關於丁○○、甲○○、丙○○部分均撤銷。
丁○○連續對於有投票權之人，交付賄賂，而約其投票權為一定之行使，處有期徒刑
月，如易科罰金，以佰元折算壹日。褫奪公權貳年。扣案之資生堂洗面皂肆塊，
沒收。
甲○○連續對於有投票權之人，交付賄賂，而約其投票權為一定之行使，處有期徒刑
月，如易科罰金，以佰元折算壹日。褫奪公權貳年。扣案之瓷碗禮盒（陸只裝）
壹組、塑膠糖果盒壹個，均沒收。
丙○○連續對於有投票權之人，交付賄賂，而約其投票權為一定之行使，處有期徒刑
月，如易科罰金，以佰元折算壹日。褫奪公權貳年。扣案之真空包梅子貳包，沒
收。
    事      實
一、丁○○、甲○○、丙○○早於民國（下同）九十一年元月間即有意參選九十一年
    南投縣埔里鎮清新里第十七屆里長（投票日為九十一年六月八日），於同年農曆
    過年期間（按：九十一年農曆春節為二月十二日），耳聞有意參選該屆里長者多
    達十餘人，競爭激烈，乃分別積極部署參與該屆里長之選舉事宜，以拓展及拉攏
    其等各自在南投縣埔里鎮清新里之票源。
（一）丁○○基於行賄投票之概括犯意，於九十一年二、三月間，先後至南投縣埔里
      鎮清新里具有投票權之鄰長李謝鳳、洪照、王再川、游順安、黃秀鳳及翁雪霞
      等人住處，向鄰長李謝鳳、洪照、王再川、游順安、黃秀鳳及翁雪霞等人請求
      在該屆清新里里長選舉時予以支持或協助輔選拉票，並交付資生堂（潤紅蜂蜜
      ）洗面皂六塊予鄰長李謝鳳，及各交付資生堂（潤紅蜂蜜）洗面皂一盒予鄰長
      洪照、王再川、游順安、黃秀鳳及翁雪霞等人，連續對於有投票權之人交付賄
      賂，而約其為一定之行使。
（二）甲○○亦基於行賄投票之概括犯意，於九十一年農曆春節前後（約同年二、三
      月間），先後至南投縣埔里鎮清新里具有投票權之鄰長洪照、王再川、游順安
      、黃秀鳳及翁雪霞等人住處，向鄰長洪照、王再川、游順安、黃秀鳳及翁雪霞
      等人請求在該屆清新里里長選舉時予以支持或協助輔選拉票，並交付洪照、黃
      秀鳳瓷碗禮盒（六只裝）各一組；交付游順安、王再川塑膠糖果盒各一個；交
      付翁雪霞瓷碗禮盒（六只裝）一組及塑膠糖果盒一個，連續對於有投票權之人
      交付賄賂，而約其為一定之行使。
（三）丙○○亦基於行賄投票之概括犯意，於九十一年二、三月間，先後在其位於南
   投縣埔里鎮清新里延年巷二十號住處，向鄰長洪照、王再川、游順安、黃秀鳳
      及翁雪霞等人請求在該屆清新里里長選舉時予以支持或協助輔選拉票，並交付
      洪照、王再川、黃秀鳳、翁雪霞等人真空包梅子各二包；交付游順安真空包梅
      子一包，連續對於有投票權之人交付賄賂，而約其為一定之行使。
（四）嗣於九十一年六月四日警方接獲檢舉，扣得丁○○行賄所贈資生堂（潤紅蜂蜜
      ）洗面皂三塊、丙○○行賄所贈真空包梅子一包、甲○○行賄所贈塑膠糖果盒
      一個；黃秀鳳主動交出之丁○○行賄所贈資生堂（潤紅蜂蜜）洗面皂一塊、丙○○行賄所贈真空包梅子一包；洪照主動交出之甲○○行賄所贈瓷碗禮盒（六
      只裝）一組。
二、案經法務部調查局南投縣調查站、法務部調查局中部地區機動工作組移請及南投
    縣警察局刑警隊、埔里分局報請台灣南投地方法院檢察署檢察官偵查起訴及移送
    併案審理。
    理      由
一、訊據上訴人即被告（下稱被告）丁○○、甲○○、丙○○對其等分別於右揭時間
    ，先後分送資生堂洗面皂、瓷碗禮盒、塑膠糖果盒、真空包梅子予前開鄰長之事
    實，坦白承認，惟均矢口否認有何行賄投票之犯行，被告丁○○辯稱：「我在開
    資生堂專櫃，．．．，我純粹是拜訪性的，當時選舉只是在評估而已，與選舉無
    關，不是要賄選」云云；被告甲○○辯稱：「我不是賄選，我是春節去拜訪鄰、
    里民，是一般的贈禮」、「我是在做敦親睦鄰的工作，與選舉無關，不是要賄選
    」云云；被告丙○○則辯稱：「我本身是鄰長，因為有些鄰長要我出來競選里長
    ，鄰長到我家坐，有人送我．．．梅乾，我在我家拆兩包請他們吃，他們覺得好
    吃說要帶回去給小孩子吃，我要他們自己拿，有的拿壹包，有的拿兩包」、「與
    選舉無關，不是要賄選」云云。經查：
（一）李謝鳳、洪照、王再川、游順安、黃秀鳳及翁雪霞等人於九十一年南投縣埔里
      鎮清新里第十七屆里長選舉時均擔任該里鄰長多年，具有投票權，業據證人李
      謝鳳、洪照、王再川、游順安、黃秀鳳、翁雪霞等人證述無誤。
（二）被告丁○○、甲○○、丙○○分送前開洗面皂、瓷碗禮盒、塑膠糖果盒及真空
      包梅子予前開鄰長時，曾向前開鄰長請求支持其參選該屆之清新里里長之選舉
      或協助輔選拉票，業經證人即鄰長翁雪霞、洪照、游順安、李謝鳳、黃秀鳳、
      王再川分別於警訊、南投縣調查站初訊、檢察官複訊時分別供證屬實。即證人
 翁雪霞於警訊時證稱：「．．．甲○○送我碗時有表示因要選里長，前來請我
      幫忙」（見九十一年度選他字第五五五號偵卷第九頁背面）、「丁○○、甲○○有拜託我選里長時在清新里二十八鄰要幫他拉票，也要投他一票，．．．候
      選人包括丙○○也有送我二包真空包的梅子，．．．，所以每個候選人我都答
      應會在里長選舉時幫他，亦投他一票」等語（見同偵卷第十一頁正面）；復於
      偵查中證稱：「（問：這四個里長候選人【指被告三人及同案已判決確定之林
      正雄】均在送東西時對你說若參選里長的話，請你支持他們，投他們一票？）
      答：是，他們叫我投他們一票，支持他們」等語（見同偵卷第五十頁背面）。
      證人洪照於警訊時證稱：「於九十一年三月間．．．林正雄（同案已判決確定
      ）、丁○○、甲○○、丙○○等四人，皆曾親自至我家致送禮盒，要求我支持
      或協助輔選」（見同偵卷第二十四頁正面）；又於偵查中證稱：「（問：清新
      里里長候選人林正雄（同案已判決確定）、丁○○、丙○○、甲○○等四人送
      你東西，並要求你投他們一票？）答：是，要我投他（們）一票」等語（見同
      偵卷第二十七頁背面）。證人游順安於警訊時證稱：「．．．丙○○約於本（
      九十一）年三月初親到我住宅，致贈真空包梅子乙包給我本人收下，並向我表
      示支持及向鄰民請託輔助渠等參選本屆里長選舉」、「．．．甲○○、丁○○
      ．．．致贈禮品時均附有參選文宣或名片」等語（見同偵卷第三十一頁正面及
      背面）。證人李謝鳳於警訊時證稱：「當時丁○○有叫我選里長時投票給他，
      並要我向附近鄰居拉票」等語（見同偵卷第四十三頁正面）。證人黃秀鳳於警
      訊時證稱：「丁○○．．．請我支持他當選里長」、「甲○○．．．攜帶一盒
      磁碗禮盒送給我，並當面拜託我支持他當選里長」等語（見同偵卷第四十五頁
      背面、第四十六頁正面）。證人王再川於警訊時證稱：「．．．上述四位里長
      候選人（被告三人及同案已判決確定之林正雄）皆有先後親自至我家致贈禮盒
      ，要求我支持渠等參選清新里里里長」等語（見同偵卷第六十七頁正面）。
（三）此外，並有被告丁○○、甲○○、丙○○行賄時所用之資生堂洗面皂四塊、瓷
      碗禮盒（六只裝）一組、塑膠糖果盒一個、真空包梅子二包扣案可稽。
（四）南投縣埔里鎮清新里第十七屆里長選舉，其投票日為九十一年六月八日，被告
      丁○○登記清新里里長候選人之日期為九十一年四月二十二日，被告甲○○登
      記清新里里長候選人之日期為九十一年四月二十三日、被告丙○○登記清新里
      里長候選人之日期九十一年四月二十一日，有南投縣埔里鎮公所九十一年十月
      十八日埔鎮民字第○九一○○三○九六一號函一紙附卷可憑。而證人翁雪霞於
      原審調查時結證稱：「逢年過節．．．。丁○○我們最近在去年十二月份才認
      識，所以之前也沒有送過我東西，甲○○跟我同鄰，最近三、四年都會送我東
      西，都是吃的比如糖果及他自己種的筊白筍，不曾送過不能吃（即指非食用）
      的東西，丙○○我們以前是鄰居，他也從來沒送過我東西」；證人洪照於原審
      調查時結證稱：「我與甲○○是好朋友，他只有送我吃的東西，不曾送我不能
      吃的東西，丁○○、丙○○從來沒送過我東西」；證人游順安於原審調查時結
      證稱：「被告四人（被告三人及同案已判決確定之林正雄）從來沒有送過（我
      東西）」；證人李謝鳳於原審調查時結證稱：「我們（指李謝鳳與被告等人）
      都是鄰居，都有互送吃的東西，不曾送過不能吃的東西」；證人黃秀鳳於原審
      調查時結證稱：「我與被告四人（被告三人及同案已判決確定之林正雄）都是
      多年朋友，都會互送吃的東西，但之前從來沒送過不能吃的東西」；證人王再
      川於原審調查時結證稱：「被告四人（被告三人及同案已判決確定之林正雄）
      從來沒送過我東西」各等語，雖被告丁○○、甲○○、丙○○右揭送禮時間距
      該屆里長選舉登記日尚相隔月餘，惟觀諸前開證人之證詞，被告丁○○、甲○○、丙○○逢年過節既未曾送過物品或僅於平日送過可食用之物品（如蔬菜等
      ）予前開證人，則被告三人本案之送禮行為與其等參選南投縣埔里鎮清新里里
      長間，在主觀上及客觀上均有所關連，自非社會禮俗上之單純送禮行為甚明。
（五）綜上所述，被告三人前開所辯，係屬圖卸刑責之詞，不足採信，事證明確，其
      等犯行均堪以認定。
二、核被告丁○○、甲○○、丙○○所為，均係犯公職人員選舉罷免法第九十條之一
    第一項之對於有投票權之人，交付賄賂，而約其投票權為一定之行使罪。查被告
    丁○○、甲○○、丙○○行求前開證人支持參選時，並同時交付前開物品，已達
    交付賄賂之階段，且被告三人與前開證人間並無相互約定之期約賄賂之行為，檢
    察官認被告三人係犯同條項之期約賄選罪，尚有誤會，惟起訴法條同一，尚毋庸
    變更。又檢察官移送併案審理部分，與起訴部分係屬同一事實之相同案件，本院
    自應併予審理。其等多次行賄犯行，時間緊接，犯罪構成要件相同，顯係基於概
    括之犯意反覆為之，均為連續犯，均應依刑法第五十六條之規定論以一罪。
三、原審為科刑之判決，固非無見，惟查被告等人交付賄賂之時間為九十一年二、三
    月間，業據被告三人於本院調查時供認明確（見本院卷第三三至第三六頁），原
    審認係九十一年二月至五月間，與事實不符，尚有未洽。被告上訴意旨，仍執陳
    詞否認犯罪，雖無理由，但原判決既有上述可議之處，即無可維持，應由本院將
    原判決關於被告等三人部分撤銷改判。爰審酌選舉乃民主政治之重要環節，被告
    丁○○、甲○○、丙○○等人不循正途，以送禮方式尋求支持，敗壞選風，妨害
    民主政治之正常發展，犯後猶矢口否認犯行，毫無悔意，惟念被告三人均無前科
    ，素行尚佳，有臺灣高等法院被告全國前案紀錄表及台灣南投地方法院檢察署刑
    案資料查註紀錄表各一紙附卷可稽，及被告丙○○所送物品為梅子，情節較另二
    被告為輕等一切情狀，各量處如主文第二、三、四項所示之刑，並均諭知易科罰
    金之折算標準。被告丁○○、甲○○、丙○○各犯本罪，經宣告有期徒刑以上之
    刑，均應依公職人員選舉罷免法第九十八條第三項規定，各宣告褫奪公權二年。
    又扣案之資生堂洗面皂四塊、瓷碗禮盒（六只裝）一組、塑膠糖果盒一個及真空
    包梅子二包，分別為被告丁○○、甲○○、丙○○交付之賄賂，不問屬於犯人與
    否，應依公職人員選舉罷免法第九十條之一第三項，均併予宣告沒收之，亦如主
    文第二、三、四項所示。至被告丁○○、甲○○、丙○○其他分別交付前開鄰長
    等人之賄賂，均已用盡、食盡，業據證人李謝鳳、洪照、王再川、黃秀鳳及翁雪
    霞證述在卷，該等賄賂既已滅失，自毋庸再宣告沒收，附此敘明。
四、原判決關於林正雄部分已判決確定，不予論列。
五、據上論斷，應依刑事訴訟法第三百六十九條第一項前段、第三百六十四條、第二
    百九十九條第一項前段，公職人員選舉罷免法第九十條之一第一項、第三項、第
    九十八條第三項、刑法第十一條前段、第五十六條、第四十一條第一項前段、第
    三十七條第二項、罰金罰鍰提高標準條例第二條，判決如主文。
本案經檢察官乙○○到庭執行職務。
中      華      民      國      九十二     年     六      月   二十五   日
                                臺灣高等法院臺中分院刑事第一庭
                                      審判長法  官  陳  紀  綱
                                            法  官  方  艤  駐
                                            法  官  陳  登  源
右正本證明與原本無異。
如不服本判決應於收受送達後十日內向本院提出上訴書狀，其未敘述上訴之理由者並
得於提起上訴後十日內向本院補提理由書（均須按他造當事人之人數附繕本）。
                                            書記官  林  明  冬
中      華      民      國      九十二     年     六      月   二十七   日
附錄本案論罪科刑法條：
公職人員選舉罷免法第九十條之一第一項：
對於有投票權之人，行求期約或交付賄賂或其他不正利益，而約其不行使投票權或為
一定之行使者，處五年以下有期徒刑，得併科新台幣四十萬元以上四百萬元以下罰金
。
                                                                        Ｒ


司法院資訊處製作；財團法人民間司法改革基金會備份。
